【裁判字號】    96,簡上,171
【裁判日期】    991231
【裁判案由】    分割共有物
【裁判全文】
臺灣臺南地方法院民事判決             96年度簡上字第171號
上  訴  人  張哲銘
訴訟代理人  張勝壹
上  訴  人  王興川
            王興奎
            王興能
            王興達
            王阿美
            馮王秀琴
兼上6人共同
訴訟代理人  王興勇
參  加  人  臺南縣官田鄉農會
法定代理人  陳聰哲
訴訟代理人  賴勝男
被上訴人    李宗益
            李葉秀珍
            李奇璋
            李碧珠
            李碧鳳
            郭意得
            郭崇峻
上7人共同
訴訟代理人  洪榮川
            王建強律師
            蔡文斌律師
上   1  人
複  代理人  王盛鐸律師
上列當事人間請求分割共有物事件，上訴人對於中華民國96年10
月31日本院新營簡易庭95年度營簡字第479號第一審判決提起上
訴，經本院於99年12月15日言詞辯論終結，判決如下：
    主      文
原判決廢棄。
兩造共有坐落臺南市白河區○○○段木屐寮小段二二五地號（縣
市合併前為臺南縣白河鎮○○○段木屐寮小段二二五地號）、地
目旱、面積壹點壹玖伍柒公頃土地，其分割方法如下：如附圖所
示編號A、C部分，面積分別為零點肆陸捌公頃、零點貳壹壹肆
公頃，分歸上訴人張哲銘、王興川、王興奎、王興能、王興達、
王阿美、馮王秀琴、王興勇取得，並按原應有部分比例保持共有
；編號B部分，面積零點伍壹陸零公頃，分歸被上訴人李宗益、
李葉秀珍、李奇璋、李碧珠、李碧鳳、郭意得、郭崇峻取得，並
按原應有部分比例保持共有。
第一、二審訴訟費用由兩造依附表所示比例負擔。
    事實及理由
壹、程序部分：
一、按訴訟繫屬中為訴訟標的之法律關係，雖移轉於第三人，於
    訴訟無影響。但第三人如經兩造同意，得聲請代當事人承當
    訴訟，民事訴訟法第254條第1項定有明文，此於簡易訴訟程
    序之上訴程序亦準用之（同法第436條之1第3項、463條規定
    參照）。本件坐落臺南市白河區○○○段木屐寮小段225號
    （縣市合併前為臺南縣白河鎮○○○段木屐寮小段225地號
    ，下稱系爭土地）、地目旱、面積1.1957公頃之土地，自民
    國94年11月24日起至95年8月30日提起本件分割之訴（聲請
    調解）時，為原審原告李宗益與原審被告李葉秀珍、李奇璋
    、李碧珠、李碧鳳、郭意得、郭崇峻、張偉慶、王興川、王
    興奎、王興能、王興勇、王興達、王阿美、馮王秀琴共有，
    嗣於訴訟程序中之97年9月10日，上訴人即原審被告張偉慶
    之應有部分二分之一以買賣為登記原因移轉登記為張哲銘所
    有，此有系爭土地之土地登記第二類謄本1份在卷可參（見
    本院卷第1卷第244至248頁），張哲銘乃聲請承當訴訟，且
    經被上訴人表示同意（見本院99年4月16日準備程序筆錄，
    本院卷第2卷第13頁），核與上開規定並無不符，應予准許
    。
二、次按訴訟之結果，於第三人有法律上利害關係者，法院得於
    第一審或第二審言詞辯論終結前相當時期，將訴訟事件及進
    行程度以書面通知該第三人；又就兩造之訴訟有法律上利害
    關係之第三人，為輔助一造起見，於該訴訟繫屬中，得為參
    加，民事訴訟法第67條之1第1項、第58條第1項分別定有明
    文。本件被上訴人李宗益對上訴人及其餘被上訴人起訴請求
    分割共有之系爭土地，因參加人為系爭土地應有部分二分之
    一所有權人即上訴人張哲銘之抵押權人，則系爭土地分割權
    利之行使對其而言顯有法律上之利害關係，本院依前揭法律
    規定通知其參加訴訟，參加人依民事訴訟法第58條聲明參加
    訴訟（見本院卷第1卷第257至260頁），自應准許。
貳、實體部分：
一、被上訴人起訴主張除與原判決記載相同者，茲引用之外，補
    稱：
  (一)本件被上訴人李宗益於原審表明，願承受流失土地之不利益
    時，未見上訴人積極地表示，亦願就流失之土地保持共有。
    又上訴人張哲銘固主張原判決所採之分割方案，將使同段22
    5-30地號之土地成為袋地，惟同段225-30地號土地本身即無
    對外通行之道路，並非因原判決所採之分割方案所致。再者
    ，土地之分割所應考量者，應為「共有物本身」，至於鄰地
    則不在考量之列，至於同段225-30地號土地所有權人如何通
    行周圍地以至公路，要屬民法第787條之問題，上訴人張哲
    銘不思循正常之法律管道以主張鄰地通行權，反希冀藉由本
    案之上訴，採取有利於己之分割方案，迫使全體共有人再度
    成為本案當事人，而因本訴訟花費極大之勞力、時間及費用
    ，其自私之心，昭然若揭。本件原判決並無不當，且兩造分
    配土地亦屬完整，原審認事用法均屬正確，殊值維持。
  (二)被上訴人另提出臺南市白河地政事務所收件日期文號為98年
    3 月16日白地測土字第030400號複丈成果圖所示之分割方案
    ，該方案中編號A、C部分由上訴人保持共有，編號B部分由
    被上訴人保持共有，此方案優點為符合共有人使用現狀，被
    上訴人可完整使用土地，且兩造均可利用既成道路出入，上
    訴人張哲銘所有同段225-30地號土地亦可藉由編號C部分出
    入，避免上訴人張哲銘所有同段225-30地號土地將來可能提
    起確認通行權之訟累。
  (三)被上訴人反對上訴人所提臺南市白河地政事務所98年7月10
    日白地測土字第080700號複丈成果圖所示分割方案，因該方
    案中編號B部分為被上訴人所種植之果樹，若分歸上訴人取
    得，被上訴人損失重大，不符經濟原則；且將系爭土地分為
    6 塊，編號A、D部分歸上訴人張哲銘，B、E部分歸上訴人王
    興勇等6人維持共有，C、F部分歸被上訴人維持共有，土地
    均未鄰接，不利合併利用，且部分土地過於畸形，編號B部
    分土地幾乎被腰斬，均不利通行及整體利用。
  (四)並聲明求為判決：上訴駁回，第二審訴訟費用由上訴人負擔
    。
二、上訴人上訴意旨略以：上訴人於原審抗辯及於本院陳述除與
    原判決記載相同者，茲引用之外，補稱：
  (一)被上訴人李宗益於原審所主張之分割方案即將共有之系爭土
    地分為兩部分，該分割方案將使上訴人張偉慶無道路可進入
    同地段225-30地號之土地，被上訴人李宗益雖陳稱其願承受
    分得共有之系爭土地遭溪水流失不利益，然窺其意圖乃欲使
    上訴人張偉慶等人無法使用原有道路進入同段225之30地號
    之土地，原審對此容有未明之憾。原審法院對其為何採用原
    判決主文所載之分割方案，而上訴人於原審所提出之分割方
    案為何不可取？並未詳述理由，故原審判決實難令上訴人甘
    服，況上訴人於原審時所提之分割方案尚有論述其對所有共
    有人之利益所在，然亦未見原審對此有何反對之見解。
  (二)上訴人另提出之分割方案為臺南市白河地政事務所收件日期
    文號為98年7月10日白地測土字第080700號複丈成果圖所示
    ，此方案可避免造成上訴人張哲銘所有之同段225-30地號土
    地成為袋地，而可免去日後提起確認通行權之訟累。且該方
    案中編號D、E、F均為流失處，兩造依比例持分分配，較為
    公平；且將方案中編號A、D分由上訴人張哲銘所有，不生確
    認通行權之問題。
  (三)然被上訴人於本院另提出之臺南市白河地政事務所收件日期
    文號為98年3月16日白地測土字第030400號複丈成果圖所示
    之分割方案中，編號C部分業已流失，上訴人張哲銘本來就
    在該方案中編號A部分，為何要分擔C部分流失土地，且因該
    處流失，上訴人張哲銘就不願再向其餘上訴人購買渠等之應
    有部分，故該方案對上訴人並不公平。且上訴人張哲銘亦不
    願與其餘上訴人保持共有等語。
  (四)並聲明：求為判決：
    1.原判決之分割方案廢棄。
    2.請准將系爭土地，土地面積為11,957平方公尺，按所有權
      比例分割如臺南市白河地政事務所收件日期文號為98年7
      月10日白地測土地字第080700號土地複丈成果圖所示之分
      割方案。
    3.第一、二審訴訟費用由兩造共有人依持分比例負擔。
三、參加人主張：如上訴人張哲銘分配之土地位置較為偏僻，價
    值較低，則有找補之必要等語（見本院卷第1卷第260頁）。
四、兩造不爭執之事項：
  (一)系爭土地、地目旱、面積1.1957公頃，為兩造共有，應有部
    分比例如下：被上訴人李宗益、李葉秀珍、李奇璋、李碧珠
    、李碧鳳均73968分之5320，被上訴人郭意得、郭崇峻均各
    147936分之5320，上訴人張哲銘為2分之l（起訴時原為張哲
    銘之兄張偉慶所有，於97年8月25日以買賣為原因，移轉登
    記予上訴人張哲銘），上訴人王興川、王興奎、王興能、王
    興勇、王興達、王阿美、馮王秀琴均21574分之211。
  (二)系爭土地現有設定如下抵押權：登記日期98年4月24日、權
    利人臺南縣官田鄉農會、擔保債權總金額為3,900,000元、
    擔保債權確定期日為128年4月13日、債務人為張哲銘、設定
    權利範圍1/2。
  (三)系爭土地北側鄰同段225-10地號土地為水利地，東鄰同段22
    5-30地號土地為上訴人張哲銘所有。
  (四)系爭土地東南鄰同段225-31地號土地為被上訴人訴訟代理人
    洪榮川配偶陳麗芬所有，洪榮川已於94年間向被上訴人購買
    被上訴人所有系爭土地之應有部分，上訴人張哲銘之父張勝
    壹亦已向其餘上訴人購買其餘上訴人所有系爭土地之應有部
    分，惟均尚未辦理移轉登記。
  (五)系爭土地現況如臺南市白河地政事務所97年7月24日以97年5
    月12日白地測土字第58200號製作複丈成果圖所示，其中編
    號A部份北側為上訴人張哲銘使用開挖，B、C部分為空地，D
    部份南側之前為訴外人洪榮川使用種植柳丁，目前廢耕中，
    E 、F為空地，G、J為道路，H、I為上訴人張哲銘種植諾麗
    果，K為空地，L部分土地已經流失。流失部分之土地目前已
    經第五河川局以削波塊建立堤防並以石頭回填土地。
五、按除因物之使用目的不能分割或契約定有不可分割之期限者
    外，共有人得隨時請求分割共有物；共有物之分割，依共有
    人協議之方法行之，分割之方法不能協議者，法院得依任何
    共有人之聲請，以原物分配於各共有人，民法第823條第1項
    、第824條第1項及第2項第1款分別定有明文。被上訴人主張
    系爭土地為兩造所共有，應有部分比例如附表所示，兩造並
    無不予分割之約定，業據提出土地登記謄本等件為證，且為
    兩造所不爭執，堪信為實在。又兩造共有之系爭土地，依其
    使用目的亦無不能分割之情事，且兩造間未定有不可分割之
    期限，共有人間既不能就分割方法達成協議，則上訴人請求
    裁判分割，以原物分配於各共有人，核屬有據，應予准許。
六、次按分割共有物，以消滅共有關係為目的。法院裁判分割共
    有土地時，除因該土地內部分土地之使用目的不能分割（如
    為道路）或部分共有人仍願維持其共有關係，應就該部分土
    地不予分割或准該部分共有人成立新共有關係外，應將土地
    分配於各共有人單獨所有（最高法院69年台上字第1831號判
    例參照）。本件除上訴人張哲銘不願與其餘上訴人王興勇等
    6人保持共有外，其餘上訴人王興勇等6人、被上訴人等7人
    就系爭土地分割後，均表示仍願按原應有部分比例保持共有
    ，則依上開最高法院判例意旨，渠等自得就所分得之土地維
    持共有。又共有物之分割，應由法院依民法第824條命為適
    當之分配，不受當事人主張之拘束；又分割共有物時，法院
    應參酌當事人之聲明、共有物之性質、經濟效用及全體共有
    人之利益等因素，公平為之。本件所應審究者，係系爭土地
    應如何分割才符合兩造之最大利益。經查：
  (一)系爭土地現況如臺南市白河地政事務所97年7月24日函檢附
    之97年5月12日白地測土字第58200號複丈成果圖所示，A部
    分北側為上訴人張哲銘使用開挖，B、C部分為空地，D部分
    南側之前為訴外人洪榮川使用種植柳丁，目前廢耕中，E、F
    部分為空地，G、J部分為道路，H、I部分為上訴人張哲銘種
    植諾麗果，K部分為空地，L部分土地已經流失，流失部分之
    土地目前已經第五河川局以削波塊建立堤防並以石頭回填土
    地等情，業經本院會同臺南市白河地政事務所人員履勘現場
    查明及兩造在場供陳屬實，製有勘驗測量筆錄、現場照片可
    憑，及臺南縣白河地政事務所97年7月24日函附97年5月12日
    白地測土字第58200號製作複丈成果圖在卷可稽（見本院卷
    第1卷第103至111頁），且為兩造所不爭（本院卷第2卷第
    109頁），應可認定。
  (二)本件上訴人主張應採取臺南市白河地政事務所收件日期文號
    為98年7月10日白地測土字第080700號複丈成果圖所示之分
    割方案，惟此方案將系爭土地分割為6塊，編號A、D部分歸
    上訴人張哲銘取得，B、E部分歸上訴人王興勇等6人維持共
    有，C、F部分歸被上訴人維持共有，惟上開6塊土地均未鄰
    接，不利共有人之合併利用，且較原審所採方案更為破碎零
    散，又部分土地過於畸形，實不利整體之利用，上訴人主張
    之方案，並非可採。
  (三)本院審酌系爭土地之地形、面積、兩造使用系爭土地之現況
    及位置、兩造應有部分比例所占之面積、系爭土地面臨道路
    情況、各共有人分得部分尚稱方正完整利於使用，並兼顧各
    共有人分得部分之通行便利及分得實際能充分利用之面積，
    以增加分得土地使用上之經濟效益等一切情狀，認如被上訴
    人於本院審理中所主張之如附圖即臺南市白河地政事務所收
    件日期文號為98年3月16日白地測土字第030400號複丈成果
    圖（見本院卷第1卷第201至205頁）所示之分割方案為可採
    ，系爭土地編號B部分、面積0.516公頃，分歸被上訴人李宗
    益、李葉秀珍、李奇璋、李碧珠、李碧鳳、郭意得、郭崇峻
    取得，並按原應有部分比例保持共有，編號A、C部分、面積
    分別為0. 4683、0.2114公頃，分歸上訴人張哲銘、王興川
    、王興奎、王興能、王興勇、王興達、王阿美、馮王秀琴取
    得，並按原應有部分比例保持共有。蓋因上開分割方案中編
    號B部分本由被上訴人種植果樹，而被上訴人之訴訟代理人
    洪榮川業於94年間向被上訴人購買其所有系爭土地應有部分
    ，現係由洪榮川接手種植，惟未辦理所有權移轉登記等情（
    見原審卷第1卷第158頁、本院卷第2卷第14、15頁），認將
    編號B部分分歸被上訴人取得，並按原應有部分比例保持共
    有，符合共有人使用土地現狀，應屬妥適。至上訴人張哲銘
    就此分割方案陳明編號A部分上訴人張哲銘原先就有分管，
    現將已有流失的編號C部分分給上訴人張哲銘持分並不公平
    ，且不願與其餘上訴人王興勇等6人繼續保持共有關係等語
    ，惟按原物為分配時，因共有人之利益或其他必要情形，得
    就共有物之一部分仍維持共有，民法第824條第4項定有明文
    ，法院自得視實際情形斟酌權衡。本院斟酌上訴人張哲銘自
    承其父即其訴訟代理人張勝壹已向其餘上訴人王興勇等6人
    購買渠等所有系爭土地應有部分，而此分割方案中編號A、C
    部分土地之所有權，日後將歸屬於上訴人張哲銘及其父張勝
    壹所有，其2人既有父子關係，為同一家人，共有關係形同
    消滅，併考量全體共有人之利益，認編號A、C部分土地仍由
    上訴人保持共有，並無不妥。再者，上訴人張哲銘所有之同
    段225-30地號土地，得與編號C部分土地毗鄰相接，再利用
    系爭土地北側道路對外通行，即可避免日後提起確認通行權
    之訟累。至於上訴人張哲銘主張依此分割方案其所分得之C
    部分流失處無法利用云云，惟上訴人張哲銘所分得之C部分
    縱有流失處無法利用之不利益，然考量上訴人張哲銘之前手
    張偉慶採挖取原判決附圖編號A部分土地土石（見97年3月6
    日言詞辯論筆錄，本院卷第1卷第70頁），本院權衡所有共
    有人就系爭土地使用之損益情形，認應將編號C部分流失處
    無法利用之不利益歸由上訴人張哲銘承擔，並無違公平均衡
    原則。況且，流失部分之土地目前已經第五河川局以削波塊
    建立堤防並以石頭回填土地，已如前述，且為兩造所不爭，
    據此，該部分對上訴人張哲銘即無不利之情形，亦堪認定。
七、綜上所述，本院審酌上情認以如附圖即臺南市白河地政事務
    所收件日期文號為98年3月16日白地測土字第030400號複丈
    成果圖所示分割方案分割系爭土地，較符合全體共有人之利
    益，而原審判決之分割方法既有未當，難認符合全體共有人
    整體利益，上訴人上訴意旨指摘原判決之分割方案不當，求
    予廢棄改判，應認有理由，爰由本院予以廢棄改判，如主文
    第2項所示。
八、復按，因共有物分割、經界或其他性質上類似之事件涉訟，
    由敗訴當事人負擔訴訟費用顯失公平者，法院得酌量情形，
    命勝訴之當事人負擔其一部，民事訴訟法第80條之1定有明
    文。本院審酌本件乃因共有物分割涉訟，分割結果對於兩造
    均屬有利，由敗訴當事人負擔訴訟費用顯失公平，認本件訴
    訟費用應由兩造按如附表所示之應有部分比例分擔，較為公
    允，爰諭知如主文第3項所示。
九、末按應有部分有抵押權或質權者，其權利不因共有物之分割
    而受影響。但有下列情形之一者，其權利移存於抵押人或出
    質人所分得之部分：(一)權利人同意分割。(二)權利人已參加共
    有物分割訴訟。(三)權利人經共有人告知訴訟而未參加。民法
    第824條之1第2項定有明文。本件兩造共有系爭土地業經上
    訴人張哲銘將其應有部分2分之1之所有權，為抵押權人臺南
    縣官田鄉農會設定3,900,000元之最高限額抵押權，並於98
    年4月24日辦畢抵押權登記，此有土地登記謄本附卷可稽（
    見本院卷第1卷第247頁）。經本院將被上訴人所提答辯(六)暨
    聲請告知訴訟狀繕本送達抵押權人臺南縣官田鄉農會為訴訟
    告知，前開書狀業於99年1月7日送達抵押權人臺南縣官田鄉
    農會，此有送達證書在卷可參（見本院卷第1卷第256頁），
    抵押權人臺南縣官田鄉農會受告知訴訟後於本院99年1 月12
    日言詞辯論期日參加訴訟，並具狀陳稱如張哲銘分配之土地
    位置較為偏僻，價值較低，則有找補之必要等語，惟上訴人
    訴請以判決分割系爭土地，於法自屬有據，業於前述，且關
    於抵押權移存於抵押人所分得部分，祇要符合民法第824條
    之1第2項但書各款規定，應屬法律規定之法定效果，是臺南
    縣官田鄉農會之抵押權於本件共有物裁判分割之形成判決確
    定後，依法自應移存於抵押人即上訴人張哲銘分得如附圖方
    案所示編號A、C部分土地，附此指明，地政機關於辦理分割
    登記時，並應一併注意及之。
十、本件事證已臻明確，兩造其餘攻擊防禦方法及舉證，核與判
    決無影響，爰不逐一論述，併此敘明。
十一、據上論結，本件上訴為有理由，依民事訴訟法第436條之1
      第3項、第450條、第78條、第80條之1，判決如主文。
中    華    民    國    99    年    12    月    31    日
                  民事第二庭    審判長法  官  李杭倫
                                      法  官  黃莉莉
                                      法  官  高俊珊
以上正本證明與原本無異。
本判決不得上訴。
中    華    民    國   100    年    1     月    3     日
                                      書記官  蔡雅惠
附表：
┌──┬───────┬─────────┬──────────┐
│編號│共有人姓名    │應有部分          │分擔本件訴訟費用比例│
│    │              │                  │                    │
├──┼───────┼─────────┼──────────┤
│  1 │張哲銘        │2分之1            │2分之1              │
├──┼───────┼─────────┼──────────┤
│  2 │王興川        │21574分之211      │21574分之211        │
├──┼───────┼─────────┼──────────┤
│  3 │王興奎        │21574分之211      │21574分之211        │
├──┼───────┼─────────┼──────────┤
│  4 │王興能        │21574分之211      │21574分之211        │
├──┼───────┼─────────┼──────────┤
│  5 │王興勇        │21574分之211      │21574分之211        │
├──┼───────┼─────────┼──────────┤
│  6 │王興達        │21574分之211      │21574分之211        │
├──┼───────┼─────────┼──────────┤
│  7 │王阿美        │21574分之211      │21574分之211        │
├──┼───────┼─────────┼──────────┤
│  8 │馮王秀琴      │21574分之211      │21574分之211        │
├──┼───────┼─────────┼──────────┤
│  9 │李宗益        │73968分之5320     │73968分之5320       │
├──┼───────┼─────────┼──────────┤
│ 10 │李葉秀珍      │73968分之5320     │73968分之5320       │
├──┼───────┼─────────┼──────────┤
│ 11 │李奇璋        │73968分之5320     │73968分之5320       │
├──┼───────┼─────────┼──────────┼─
│ 12 │李碧珠        │73968分之5320     │73968分之5320       │
├──┼───────┼─────────┼──────────┤
│ 13 │李碧鳳        │73968分之5320     │73968分之5320       │
├──┼───────┼─────────┼──────────┤
│ 14 │郭意得        │147936分之5320    │147936分之5320      │
├──┼───────┼─────────┼──────────┤
│ 15 │郭崇峻        │147936分之5320    │147936分之5320      │
└──┴───────┴─────────┴──────────┘

司法院資訊處製作；財團法人民間司法改革基金會備份。
